臺北高等行政法院判決
　　　　　　　　　　　　　　　　　　 95年度訴字第3333號
　　　　　　　　　　　　　　　.
原　　　告　春雨工廠股份有限公司
代　表　人　甲○○
送達代收人　乙○○
訴訟代理人　楊譜諺　律師
被　　　告　經濟部智慧財產局
代　表　人　蔡練生（局長）住同上
訴訟代理人　戊○○兼送達代收.
　　　　　　丁○○
參　加　人　丙○○
上列當事人間因新型專利舉發事件，原告不服經濟部中華民國95
年8 月4 日經訴字第09506174510 號訴願決定，提起行政訴訟，
經本院命參加人獨立參加訴訟，本院判決如下：
　　主  文
原告之訴駁回。
訴訟費用由原告負擔。
　　事  實
一、事實概要：
    原告之前手寶騎興業股份有限公司前於89年1 月18日以「螺
    絲模具」（下稱系爭案）向被告申請新型專利，經其編為第
    00000000號審查，准予專利，並於公告期滿後，發給新型第
    205546號專利證書。嗣參加人以其違反系爭案核准時專利法
    第98條第2 項之規定，對之提起舉發。旋寶騎興業股份有限
    公司將系爭案讓與原告。案經被告審查，於95年1 月3 日（
    95）智專三（三）05056 字第09520005470 號專利舉發審定
    書為「舉發成立，應撤銷專利權」之處分。原告不服，提起
    訴願，經遭駁回，遂向本院提起行政訴訟。
二、兩造聲明：
　(一)原告聲明：
    1.訴願決定及原處分均撤銷。
    2.訴訟費用由被告負擔。
  (二)被告聲明：
    1.駁回原告之訴。
    2.訴訟費用由原告負擔。
  (三)參加人聲明：參加人未於準備程序及言詞辯論期日到場，亦
    未提出書狀作何聲明或陳述。
三、兩造之爭點：系爭案是否有違核准審定時專利法第98條第2
    項之規定，不符新型專利要件，而應予以撤銷？
  (一)原告主張之理由：
    1.原告於西元1949年創立於高雄岡山鎮，最初生產縫衣針及
      計量器，旋即開始製造鐵板沖壓螺帽，1955年開始採多角
      化經營方式，擴充機器設備，生產各種螺絲、螺帽、六角
      孔螺絲及磨光棒等產品。至今，除擁有國內市場30% 的佔
      有率以及外銷全世界五大洲、五十餘國的傲人成績外，亦
      獲得國內外多項獎項及實驗認證。
    2.原處分及訴願決定之認事用法違誤不當，詳述如下：
      (1)被告未詳閱舉發理由書，僅單以圖式論就推論，導致因
        視圖偏差產生視圖錯誤：
        被告之所以會將引證1（即1967年2月21日公告之美國
          第0000000號專利案）之沖頭誤認為四角頭，以及可
          沖出具一字型、十字型和四角頭的螺絲，除未詳閱舉
          發理由證據內容外，其僅單以圖式論就而已，導致因
          視圖而產生偏誤。
        蓋一般十字型螺絲於製造時，為了防止該衝壓成型之
          十字型孔槽周緣產生龜裂，以及提昇十字型孔槽之強
          度等情形，在避免因尖角而導致製造過程的困難度，
          造成不良率提高之下，通常會在十字型翼塊轉角處呈
          一局部小倒塊（即fig.7 之上視圖所示），以使該沖
          製而成之十字型孔槽的尖角處形成局部小倒角，此乃
          由引證1 之fig.8 中可以看出其似乎具有一四角孔（
          而實際上並非四角孔）之緣故。
        被告僅以圖形推論引證1之沖頭係為一四角頭、一字
          型與十字型之組合，實與被告之審查原則：「欲得專
          利案件全部技術內容，當詳細審視完整的說明書、申
          請專利範圍和圖示」相悖離，更遑論原處分及訴願決
          定僅指出引證1之圖示與系爭案相似部分，而未指出
          引證1之說明書中與系爭案相同部分，是以原處分及
          訴願決定實有欠公允之處。
        引證1 圖式並沒有標示肋塊與沖頭的高度比，不能以
          圖式的測量數據作為引證文件的一部分。且從引證1
          圖式來看，無法產生使四角頭實施的角度。引證1 的
          整體結構與系爭案不同。
      (2)被告對於引證1 內容認知錯誤：
        引證1之英文說明書中第2欄第55～64行所載，其中文
          譯「螺絲模具15（圖1,7）包含一主要中心沖頭，及
          兩對以等角相對設置之翼塊，能以較低端點連結多平
          面形狀之底端而構成標準十字型螺孔。該螺絲模具15
          並有連結於十字型沖頭旁之尾翼，然其可為沖頭之獨
          立元件，能合於十字處之兩端，以填充柄24、26所延
          伸之空間。」而引證1 之英文說明書第3 欄第49～53
          行，其中文譯為「螺頭之外形呈平面狀，若從上方看
          ，所呈現的就如圖8 所示，且該螺頭之平面中心處形
          成一個十字型凹槽，如52所述，同時該螺頭之翼縫則
          完全延伸至螺頭周緣，形成22螺頭」的描述可知，引
          證1 之沖頭僅能沖出具一字型和十字型的螺絲而已，
          而非被告所認知，從引證1 之圖面即推斷可沖出一字
          型、十字型和四角頭的螺絲。
        進一步而言，該沖頭之顯示亦非被告所認為之四角頭
          ，是被告因對於引證1 顯有錯誤之認知，以及後續因
          被告主觀誤認導致所推論之「... 肋塊(30)與沖頭(1
          5)高度比確實在1/4 ～2/3 之間，引證1 之模具沖頭
          可沖出具一字型、十字型和四角頭的螺絲頭部孔槽，
          據上，系爭專利係運用申請前之習知技術而為熟習該
          項技術者所能輕易完成... 」云云，亦屬明顯違誤不
          當。」
      (3)由本件原處分書可得知，被告亦審認引證3 （即於1971
        年9 月14日公告之美國第0000000 號專利案）係為一種
        可沖製雙四角頭螺絲之模具，其並未具有如系爭案之翼
        塊、肋塊之設置，且又無法沖製出一字型之螺絲。而引
        證4 （即於1996年12月1 日公告之我國第00000000號「
        改良型螺絲頭部」新型專利案）為一螺絲結構，並無法
        從其螺絲結構據以直接無歧異的推知係用何種方法或模
        具製造而成。
      (4)依被告（91）智專三（三）05039 字第09189002762 號
        異議審定書內容第3 頁所載：「惟引證1 係螺絲結構而
        非系爭專利之模具結構，兩者技術範疇不同，…亦無法
        推斷其加工之確實方法或模具」可得，本件引證4 無法
        與引證1 、3 結合而用證系爭案，再加上前述引證1 、
        3 分別已論述與系爭案不同處，足見本件引證1 、3 及
        4 之組合根本無法用證於系爭案。
      (5)被告過於後見之明：
        訴願決定機關認為之四角外型只要深度夠，必可為四
          角起子所使用，而深度變深僅單純尺寸之變化亦為熟
          習該項技術者所能輕易完成而已。惟原告所要陳述的
          是，該系爭案之技術特徵從申請之日起，即因有別於
          習知技術特徵，再加上系爭案可供一字型、十字型及
          四角頭起子等不同工具使用。因此一推出即深獲使用
          者喜愛，故其每一年之製造數量呈倍數成長，就以前
          專利權人寶騎興業股份有限公司為例，其於90年間，
          業已加工製造有6 千2 百萬支螺絲，於91年間，更遽
          增至4 億8 千4 百萬支螺絲，而此係為系爭案申請前
          所沒有之現象，假若誠如訴願決定機關所述之簡單改
          變，為何1964年申請之引證1 （原告顯誤繕為引證4
          ）至系爭案申請前均無相同之申請在先或販賣於市？
          此證明訴願決定機關並未依被告83年11月25日公告之
          「專利審查基準」第2-2-21頁第五項第（五）、（六
          ）所述，站在申請當時之技術水準而論，才有此誤認
          。
        再者，系爭案之四角孔的凹槽底部係呈平整狀態外，
          其亦從螺頭頂面直線延伸向下，以供四角起子得以插
          入旋鎖。反觀引證4 ，所謂四角外型部份（即屬原告
          所稱之倒角) ，其係由螺頭頂面向下呈傾斜開設，且
          開設距離僅螺頭頂面以下一小段距離而已，故具與系
          爭案之平整態樣截然不同，即使將該傾斜面加深，亦
          無法供四角起子使用；且從事螺絲製造業者眾所周知
          ，該引證4 如訴願決定機關所謂之四角外型，其作用
          係為防止螺絲模具衝壓成型過程影響使用壽命所為之
          倒角而已，故該倒角並不足以用證系爭案係為引證4
          之深度變化而成。
        是以，訴願決定機關做此一判斷，顯然過於主觀，且
          訴願決定機關所認為引證4 具有四角外型之凹槽，只
          要深度夠，即可供四角起子使用乙事，完全係不可能
          ，故訴願決定機關所述絕不可行，其所論述之凹槽單
          純深度尺寸之變化云云，亦不存在，故其理由顯非適
          法允當。
    3.系爭案有結合沖頭、肋塊及翼塊，有結構上組合的關係，
      並非單純肋塊的創作，不能以引證1 有肋塊的揭露就認為
      系爭案不具進步性。引證的圖式只是示意圖，並非工令圖
      ，並非實際上工業製造的圖式，不能直接以示意圖的比例
      關係作為依據。而引證1 說明書中沒有提到沖頭與肋塊的
      比例關係，也沒有提到可以形成四角頭的結構，不能單以
      圖式來認定二者結構一樣。且引證1 係十字與一字的結合
      ，並沒有揭露十字、一字與四角頭三者的結合，所以引證
      1 無法證明系爭案不具進步性。
    4.螺絲模具的構造與螺絲本身的技術領域不同。
    5.系爭案專利說明書中，已經界定習知的技術結構屬於一字
      頭、四角頭與十字頭，但都是單一的。系爭案屬於多種構
      造的組合而成，包含一字型、四角頭及十字型的整體結構
      。依照當時申請的89年的技術領域來看，應具有進步性。
    6.被告認為引證1 可以證明系爭案不具進步性，但依照其專
      利說明書，只有界定一字型與十字型的構造，並沒有提到
      四角頭，即便其說明書界定一部分的比例關係而形成空間
      ，但也無法提供系爭案的四角頭的技術結構，所以系爭案
      具有進步性，否則於1967年引證1 公告後就會有量產的問
      題，不會等到系爭案於89年申請後才有大量生產銷售全世
      界的問題，因此系爭案具備進步性。而訴願決定竟然超越
      原處分的範圍將引證1 、3 、4 予以結合認定系爭案不具
      進步性，係違反規定。引證2、3、4已被單獨認定不可以
      證明系爭案不具進步性，為何又可以結合引證1、3、4認
      定系爭案不具進步性。
    7.於習知技術中已經介紹一字型、十字型、四角頭的單一結
      構，也提到十字型與四角頭結合關係的習知技術存在，原
      告申請系爭案審查委員已經准許，可見依照當時的技術而
      言具有進步性，以之後的見解推翻89年申請的技術為後見
      之明。
    8.舉發或異議必須依照證據為審定，所以被告所引他案判決
      理由與本件無關。
  (二)被告主張之理由：
    1.系爭案申請專利範圍在形狀、構造界定僅是沖頭（34）、
      凹槽（33）、翼塊（341 ）和肋塊（342 ），在綜觀引證
      1 技術內容亦揭示之沖頭（15），FIG.4 顯示模具（12）
      和（14）相對作動形成凹槽，另外翼塊（30）以及肋塊（
      15 A），且引證1 之FIG.1 、3 、4 或5 呈現翼塊（30）
      與沖頭（15）高度比為5/ 8，介於系爭案請求1/4 ～2/3
      之範圍，故從系爭案申請範圍結構上的請求可知，引證1
      已可證明其不具進步性。
    2.原告訴稱：「引證1之FIG.8可以看出其似乎具有一四角孔
      （而實際上並非四角孔）」等云云，亦已自承FIG.8之上
      視圖有四角孔的事實，且被告並非認為引證1 技術內容與
      系爭案完全相同，以不具新穎性核駁，而是依引證1之FIG
      .8揭示技術之內容可為熟習該項技術者可輕易完成，認系
      爭案不具進步性，原告指稱者其實僅為沖頭斜度上的差異
      ，並無特殊之處。況在系爭案申請專利範圍沖頭請求亦無
      特別沖頭斜度上之界定，縱使系爭案申請專利範圍沖頭請
      求包含有斜度的特徵，系爭案沖頭斜度改變絕對是業界可
      直接推導而得，故屬專利法所稱「為熟習該項技術者可輕
      易完成」之範疇，原告於起訴狀內所陳內容以完全相同的
      角度論述，故與事實並不相符。又銷售量係屬商業行為，
      即使產品之熱賣，因素甚多，可能是行銷得宜或售價低廉
      …，與該產品是否符合專利要件無涉，更不可藉此證明系
      爭案即具有進步性。
    3.系爭案就沖頭部分沒有界定形狀。而系爭案依照專利說明
      書第7 頁的記載，改良的部分在於較習知螺絲模具多形成
      一個肋塊342 。
    4.依照本院判決見解，依引證案的圖式的實際距離，也可以
      作為引證文件。而從引證1 圖式就可以看出具有肋塊的設
      計，且肋塊與沖頭的比例介於1/4 到2/3 之間，所以本件
      以進步性核駁沒有不當。
    5.引證1 的圖8 已經看出呈現方形，就是四角頭的結構，雖
      然形狀不太一樣，但從引證1 到系爭案申請已經經過2 、
      30年，已為熟悉該項技術者可以輕易思及。
    6.本院95年度訴字第333 號及第3336號為相關判決，引用該
      案判決的理由。
    7.從邏輯觀點而論，引證1 既然足以證明系爭案不具進步性
      ，其是否結合引證3 、4 無關緊要，但因為舉發理由書有
      提到結合關係，所以被告於審定書中予以敘明沒有違誤。
    8.系爭案的一系列的異議、舉發爭議案件共5 件，可見系爭
      案的存在爭議性很大。原告主張於89年申請後才有量產足
      已證明系爭案具有專利性不符實際。
    9.系爭案專利說明書的圖1 、圖2 屬於習知技術，已經有提
      到結合關係，原告主張習知技術都是單一與事實不符。
   10.舉發制度為公眾審查，補足審定時檢索的不足與疏漏，所
      以初審給予專利不代表一定具有進步性。
   11.原告主張圖式不可以測量的方式的審查基準係在2-3-5頁
      的基準中，其敘述係指不能縮放的測量，但比例是可以的
      ，從引證1中可以量出其比例為1/4到2/3的尺寸，此比例
      不會因為縮小或放大而失其比例，此部分符合審查基準，
      此理由於本院95年度訴字第333號判決也予以肯定。
   12.即便如原告所述的示意圖測量的比例不可以使用，也只是
      尺寸的大小而已，而尺寸大小也為熟悉該項技術業者可以
      輕易思及的，所以被告的認定符合規定。
　　理  由
一、系爭案係於89年1月18日申請專利，被告於90年6月1日審定
    准予專利，則系爭案有無應不予專利之原因，應以核准審定
    時所適用之自83年1月21日修正公布之專利法為斷。次按，
    凡對物品之形狀、構造或裝置之創作或改良，而可供產業上
    利用者，得依法申請取得新型專利，固為系爭專利核准審定
    時專利法第97條暨第98條第1項所明定。惟其新型如「係運
    用申請前既有之技術或知識，而為熟習該項技術者所能輕易
    完成且未能增進功效時」，仍不得依法申請取得新型專利，
    復為同法第98條第2項所明定。
二、依卷附系爭案專利說明書之記載，系爭案申請專利範圍為：
    一種螺絲模具，其主要係具有一本體，且該本體端部形成有
    一凹槽，且該凹槽中凸設有一沖頭，該沖頭之周緣面傾斜延
    伸有數個相對應之翼塊；其特徵在於：任兩相對應之翼塊至
    凹槽周緣壁面間分別延伸形成有一肋塊，且使兩肋塊形成一
    字型，並令該等肋塊之高度係低於沖頭之頂端緣，而該肋塊
    與沖頭之高度比為1:4 至2:3 間者。系爭案係有關於一種螺
    絲模具，其在於沖頭上形成有兩兩相對之翼塊，且於任兩相
    對之翼塊分別延設有一肋塊，且該肋塊與沖頭之高度比為1:
    4 至2:3 間。引證1 係1967年2 月21日公告之美國第000000
    0 號專利案，依原告所提引證1 專利說明書之中譯顯示（本
    院卷第101 頁參照），引證1 亦屬螺絲模具製作相關技術領
    域。引證1 已揭露之本體、沖頭（15）、肋塊（30）、翼塊
    （15A ）、凹槽（圖未特別標示，依圖式FIG.7 非沖頭之部
    分，14所指區域）等，且引證1 之FIG.1 、3 、4 或5 呈現
    肋塊（30）與沖頭（15）高度比亦介於系爭案所請求1/4 ～
    2/3 之範圍。原告雖主張引證1 圖式並沒有標示肋塊與沖頭
    的高度比，不能以圖式的測量數據作為引證文件的一部分。
    但查，由引證1 之圖式1 、3 、4 或5 已呈現肋塊（30）與
    沖頭（15）高度比介於系爭案所請求1/4 ～2/3 比例，縱然
    引證的圖式只是示意圖，並非工令圖，其工業製造的圖式，
    因有比例尺是否精確問題，實際尺寸有不宜以圖式直接量測
    再以比例尺加以換算方式取得之問題，但本件引證1 圖式1
    、3 、4 或5 所顯示肋塊（30）與沖頭（15）高度比確係介
    於系爭案所請求1/4 ～2/3 ，外觀上已可直接可依該圖式比
    例加以參考，尚不能以引證1 圖式非工令圖，並沒有標示肋
    塊與沖頭的高度比，即認不能以圖式的測量所得比例作為引
    證論據。原告雖再主張引證1 之沖頭僅能沖出具一字型和十
    字型的螺絲而已，而非被告所認知，從引證1 之圖面即推斷
    可沖出一字型、十字型和四角頭的螺絲等等。經查，系爭案
    之技術特徵在於凹槽周緣壁面間分別延伸形成有一肋塊，且
    使兩肋塊形成一字型，並令該等肋塊之高度係低於沖頭之頂
    端緣，而該肋塊與沖頭之高度比為1:4 至2:3 間。至於本體
    端部形成有一凹槽，且該凹槽中凸設有一沖頭，該沖頭之周
    緣面傾斜延伸有數個相對應之翼塊已於系爭案申請專利範圍
    界定為習知技術（即記載於申請專利範圍前言部分），系爭
    案專利說明書圖式第1 圖、第2 圖所揭示習知螺絲模具亦顯
    示孔槽22係可供十字型起子及四角頭型起子的手工具作用（
    專利說明書第4 頁第3 行-14 行一併參照）。因此，沖頭沖
    出十字型或四角頭的沖頭並非系爭案改良習知技術之特點。
    而引證1 既已揭示能沖出具一字型及十字型的螺絲沖頭，系
    爭案之技術內容亦屬應用引證1 及系爭案所指之習知技術而
    為熟習該項技術領域之人所可輕易完成，縱引證1 未揭示四
    角頭的沖頭，亦不能以此即主張系爭案具有進步性。因此，
    系爭案主要之技術特徵業已為習知技術所揭露，為熟習該項
    技術者單獨藉由引證1 所能輕易完成且未能增進功效，應不
    具進步性。況引證3 顯示同時沖出多個四角型沖頭（圖式第
    7 圖、第8 圖參照）。因此，由引證1 及引證3 所示，可知
    沖頭可同時沖出多種型式凹槽，為熟習該項技術者可輕易完
    成且慣用者，系爭案之構造、技術手段及功效均亦屬熟習該
    項技術領域之人結合引證1 、3 之技術所能輕易完成，仍不
    具進步性。另由於引證1 即可單獨證明系爭案不具進步性，
    被告據此認引證1 再結合引證3 或引證4 亦得證明系爭案不
    具進步性，亦無不合。
三、從而被告以系爭案有違審定時專利法第98條第2項之規定，
    而為舉發成立，應撤銷專利權之處分，於法並無不合，訴願
    決定予以維持，亦無違誤，原告主張前詞，請求撤銷訴願決
    定及原處分，為無理由，應予駁回。
據上論結，本件原告之訴為無理由，爰依行政訴訟法第98條第3項
前段，判決如主文。
中　　華　　民　　國　　96　　年　 　8　　月　　9　　 日
                          第三庭審判長法　官  姜素娥
           　　　　　     　　　　　　法　官　曹瑞卿
           　　　　　     　　　　　　法　官  陳國成
上為正本係照原本作成。
如不服本判決，應於送達後20日內向本院提出上訴狀並表明上訴
理由，如於本判決宣示後送達前提起上訴者，應於判決送達後20
日內補提上訴理由書（須按他造人數附繕本）。
中　　華　　民　　國　　96　　年　 　8　　月　 10  　 日
      　　　　　　　　　   　 　      書記官  王英傑
